【裁判字號】    97,消債更,132
【裁判日期】    971216
【裁判案由】    更生事件
【裁判全文】
臺灣花蓮地方法院民事裁定           97年度消債更字第132號
聲  請  人  甲○○
                        號
上列當事人因消費者債務清理事件聲請更生，本院裁定如下：
    主  文
更生及保全處分之聲請均駁回。
聲請費用由聲請人負擔。
    理  由
一、本件聲請意旨略以：
（一）聲請人因不能清償債務，已提出債權人清冊，並以書面向
      最大債權金融機構荷商荷蘭銀行股份有限公司（原臺東區
      中小企業銀行股份有限公司，下稱荷蘭銀行）請求協商債
      務清償方案，嗣經協商成立，聲請人並依約定自95年12月
      起，分120期，利率5.5%，每月償還新台幣25,500元。然
      聲請人於協商成立時，為現役之職業軍人，每月薪資約
      53,000元（見本院卷第41頁），惟扣除每月協商金額
      25,500元、車貸9,515元及高雄三信之信貸2,000元，僅餘
      16,000元支應生活費，又因小孩開始上學，更加重家庭開
      支的負擔，至97年5-6月起實在無力再負擔如此沈重的還
      款金額，故聲請人實有不可歸責於己致履行顯有重大困難
      之事由，爰提出更生程序之聲請等語。
（二）又聲請人於郵局帳號0000000-0000000號帳戶之財產，經
      債權人荷蘭銀行聲請強制執行，惟此對聲請人之生活影響
      甚據，而無法維持正常生活，爰聲請對聲請人之財產為保
      全處分，及其他必要之保全處分等語。
二、按聲請更生或清算不合程式或不備其他要件者，法院應以裁
    定駁回之，但其情形可以補正者，法院應定期間先命補正，
    消費者債務清理條例第8條定有明文。次按債務人與金融機
    構協商成立者，不得聲請更生或清算，但因不可歸責於己之
    事由，致履行顯有重大困難者，不在此限；本條例施行前，
    債務人依金融主管機關協調成立之中華民國銀行公會會員辦
    理消費金融案件無擔保債務協商機制與金融機構成立之協商
    ，準用前項之規定，消費者債務清理條例第151條第5項、第
    6項亦分別有明文規定。衡諸債之關係，係以當事人間之信
    賴關係為基礎，為社會經濟組織之重要支柱，故當事人於以
    法律行為追求自己之利益之際，亦應顧及對方之利益，並考
    量債權債務在社會上之作用，本於誠實及信用之原則，行使
    債權及履行債務。是對於已陷入經濟上困境之消費者，若任
    其於惡性循環之債務窘境中自生自滅，將衍生嚴重之社會問
    題，難以維持安定之社會經濟秩序，故為兼顧債權人、債務
    人雙方之利益，對陷於經濟上困境之消費者，乃允其於消費
    者債務清理條例施行後，得選擇以重建型之更生程序或清算
    型之清算程序清理其債務，藉以妥適調整債務人與債權人及
    其他利害關係人間之權利義務關係，保障債權人獲得公平受
    償，並謀求消費者經濟生活之重建復甦機會。惟對於已與金
    融機構協商成立，或於本條例施行前，已依金融主管機關協
    調成立之中華民國銀行公會會員辦理消費金融案件無擔保債
    務協商機制與金融機構成立協商之債務人，若非因不可歸責
    於己之事由，致履行顯有重大困難，僅係為圖謀減免債務，
    而不為債務之履行，自有違債權契約為誠信契約之本旨，故
    依消費者債務清理條例第151條第6項準用同條第5項前段之
    規定，不得聲請更生或清算，始能避免肇致道德危險。
三、經查：
（一）聲請人於本件更生聲請前，業於95年11月間依金融主管機
      關協調成立之中華民國銀行公會會員辦理消費金融案件無
      擔保債務協商機制與金融機構成立協商，雙方約定聲請人
      應自95年12月起，分120期，利率5.5%，每月償還25,500
      元之事實，有協議書暨無擔保債務還款計畫各一份在卷可
      查（詳本院卷第44-45頁）。
（二）所謂因不可歸責於己之事由，致履行顯有重大困難之情形
      ，應係指聲請人與最大債權金融機構協商成立後，聲請人
      之經濟狀況、生活等客觀事實有顯著變動者而言。本件聲
      請人固主張其收入扣除每月應償付之協商金額、車貸及信
      貸後，所餘已不足支應聲請人之生活必要支出云云。惟查
      ：
   1、依聲請人提出之財產及收入狀況說明書所載（見本院卷第
      12頁），聲請人於95-96年度之年收入均為639,192元（每
      月平均收入為53,266元），且於96年間購入力晶半導體股
      份有限公司之股票2筆，當年度亦有股利6,255元、4,170
      元，此有財政部高雄市國稅局96年綜合所得稅各類所得資
      料清單在卷可稽（見本院卷第20頁），另本院依職權函詢
      國軍花蓮財務組，聲請人97年1月至9月每月之薪資為
      59,745元，對照聲請人提出之薪資單（見本院卷第46頁）
      ，聲請人扣除退輔費、主副食費、房補費及健保費等費用
      後，每月實領薪資為53,266元，足見聲請人之工作及收入
      於協商前後（95年迄今）並無不同。
   2、聲請人另主張每月必要支出為伙食支出6,000元、水電費
      及電話（含手機）費用6,600元、汽車車貸及油費12,515
      元、子女學雜費及補習費3,876元、配偶及子女扶養費
      10,000元、人壽保險1,856元，共計40,847元（見本院卷
      第12-13頁），然上開支出均屬聲請人在協商時可得預見
      ，據以評估可否履行協商條件之事實，而與各無擔保債權
      銀行成立債務協商，卻於薪資收入及生活必要支出費用無
      重大變化之情形下，稱收入不足清償債務而予任意毀諾，
      顯與前揭「不可歸責於己之事由致履行顯有重大困難」之
      要件不符，且有下列難認為必要費用之情：
    (1)聲請人主張之人壽保險費用，係為個人分散風險、降低將
      來負擔之財務規劃，應於個人有餘力之情況下，始得為之
      ，而非置現存之債務不顧，只求自身未來之保障，則此保
      險費之支出既非為維持聲請人生存之必要費用，難認係屬
      聲請人必要之支出。
    (2)子女之扶養費用以必要者為限，就教育費用應僅限於受正
      常教育之費用而不包括補習費用，且聲請人之配偶陳玉華
      為34歲，又無其他不能工作之事由，具有相當之謀生能力
      ，自應共同負擔扶養子女所需費用，且在聲請人有沈重的
      債務負擔、家庭經濟陷於困頓之際，陳玉華自應工作維持
      生活，亦可協助減輕家庭經濟負擔，而無反再接受聲請人
      提供扶養費之理。
    (3)聲請人主張汽車車貸及油費12,515元，惟考量一般未積欠
      他人債務之鄉間家庭或中低收入戶家庭無汽車而以機車代
      步者，尚非少數，而聲請人非以運輸為業，實無開車之必
      要，且上開金額幾以為協商金額之一半，聲請人未將其所
      有之汽車處分變現，仍按月支付貸款以圖保留資產，縱因
      此而導致無力清償協商金額，亦係債務人自身考量所致，
      尚難認係屬不可歸責於債務人之事由。
四、綜上所述，本件聲請人於協商成立後，難認有何不可歸責於
    己之事由，致履行顯有重大困難，其聲請更生與前開規定不
    符，依首揭條文之意旨，本院即無從任由聲請人任意選擇毀
    諾而准予更生之理，自應駁回其更生之聲請。而更生之聲請
    既經駁回，其保全處分之請求，已無必要，應併予駁回。爰
    裁定如主文。
中    華    民    國    97    年    12  月     16     日
                      台灣花蓮地方法院民事庭
                          法      官  陳雅敏
上為正本係照原本作成。
如不服本裁定，應於裁定送達後10日內，以書狀向本院提出抗告
(須附繕本)，並繳納抗告費新臺幣1千元。
中    華    民    國    97    年    12  月     16     日
                          法院書記官  邱鴻志


司法院資訊處製作；財團法人民間司法改革基金會備份。
